臺灣新北地方法院民事裁定　　　110年度消債職聲免字第166號
聲　請　人　江重逸　

代　理　人　汪哲論律師
相　對　人　台北富邦商業銀行股份有限公司

法定代理人　程耀輝　

相　對　人　兆豐國際商業銀行股份有限公司

法定代理人　張兆順　


相　對　人　滙豐（台灣）商業銀行股份有限公司

法定代理人　麥康裕　


相　對　人　板信商業銀行股份有限公司

法定代理人　劉炳輝　
相　對　人　聯邦商業銀行股份有限公司


法定代理人　林鴻聯　
代　理　人　吳昶毅　
相　對　人　遠東國際商業銀行股份有限公司

法定代理人　周添財　


相　對　人　永豐商業銀行股份有限公司

法定代理人　陳嘉賢　
代　理　人　呂亮毅　
相　對　人　台新國際商業銀行股份有限公司

法定代理人　尚瑞強　
相　對　人　中國信託商業銀行股份有限公司


法定代理人　利明献　


相　對　人　滙誠第二資產管理股份有限公司

法定代理人　莊仲沼　
相　對　人　新加坡商艾星國際有限公司台灣分公司

法定代理人　曾慧雯　


相　對　人　新光行銷股份有限公司

法定代理人　陳建成　
代　理　人　鄭穎聰　
上列當事人因消費者債務清理事件聲請免責，本院裁定如下：
    主  文
聲請人江重逸應予免責。
    理  由
一、按法院為終止或終結清算程序之裁定確定後，除別有規定外
    ，應以裁定免除債務人之債務；又法院裁定開始清算程序後
    ，債務人有薪資、執行業務所得或其他固定收入，扣除自己
    及依法應受其扶養者所必要生活費用之數額後仍有餘額，而
    普通債權人之分配總額低於債務人聲請清算前2年間，可處
    分所得扣除自己及依法應受其扶養者所必要生活費用之數額
    者，法院應為不免責之裁定，但債務人證明經普通債權人全
    體同意者，不在此限；另債務人有下列各款情形之一者，法
    院應為不免責之裁定，但債務人證明經普通債權人全體同意
    者，不在此限：㈠於7年內曾依破產法或消費者債務清理條
    例（下稱消債條例）規定受免責；㈡故意隱匿、毀損應屬清
    算財團之財產，或為其他不利於債權人之處分，致債權人受
    有損害；㈢捏造債務或承認不真實之債務；㈣聲請清算前2
    年內，因消費奢侈商品或服務、賭博或其他投機行為，所負
    債務之總額逾聲請清算時無擔保及無優先權債務之半數，而
    生開始清算之原因；㈤於清算聲請前1年內，已有清算之原
    因，而隱瞞其事實，使他人與之為交易致生損害；㈥明知已
    有清算原因之事實，非基於本人之義務，而以特別利於債權
    人中之一人或數人為目的，提供擔保或消滅債務；㈦隱匿、
    毀棄、偽造或變造帳簿或其他會計文件之全部或一部，致其
    財產之狀況不真確；㈧故意於財產及收入狀況說明書為不實
    之記載，或有其他故意違反消債條例所定義務之行為，致債
    權人受有損害，或重大延滯程序，消債條例第132、133、
    134條分別定有明文。又消債條例之立法目的，在於使陷於
    經濟上困境之消費者，得分別情形依該條例所定重建型債務
    清理程序（更生）或清算型債務清理程序（清算）清理債務
    ，藉以妥適調整其與債權人及其他利害關係人之權利義務關
    係，保障債權人之公平受償，並謀求消費者經濟生活之更生
    機會，從而健全社會經濟發展；消費者依清算程序清理債務
    ，於程序終止或終結後，為使其在經濟上得以復甦，以保障
    其生存權，除另有上述消債條例第133、134條所規定不予免
    責之情形外，就債務人未清償之債務採免責主義（消債條例
    第1、132條立法目的參照）。
二、本件聲請人前於民國109年8月19日（依消債條例第153條之1
    第2項規定以調解之聲請視為清算之聲請）向本院具狀聲請
    清算，經本院以109年度消債清字第263號裁定自110年4月28
    日上午10時起開始清算程序，嗣由本院司法事務官以110年
    度司執消債清字第77號進行清算程序，並於110年7月9日裁
    定終結清算程序且確定在案等情，業據本院依職權調取上開
    債務清理事件相關卷宗核閱屬實。是本院依消債條例第132
    條規定，應以110年度消債職聲免字第166號聲請免責事件進
    行聲請人應否免責之審理。
三、本院為審酌聲請人是否有消債條例第133、134條所定應不予
    免責之情事，已分別發函通知聲請人及全體債權人就本院應
    否裁定聲請人免責表示意見，並於110年10月14日到庭陳述
    意見。茲將聲請人及債權人之意見分述如下：
  ㈠聲請人略陳：聲請人自本院裁定開始清算程序後迄今，因健
    康因素，僅偶於身體狀況尚可時擔任工地臨時工，每月收入
    平均約新臺幣（下同）5,000元，以現金領取，如加計實質
    由其支配之租屋補助每月4,000元，每月收入共計約9,000元
    ，如有不足則靠親友不定時接濟；每月必要生活費用與法定
    標準相同，以110年新北市每人每月最低生活費之1.2倍即18
    ,720元為定；至實際負擔之扶養費部分，聲請人長子、長女
    均以消債條例第64條之2第2項所定受扶養者之必要生活費用
    （即新北市110年度每人每月最低生活費之1.2倍）經分別扣
    除其等所領取之低收入戶補助（每人每月6,358元）、行政
    院加發補貼（110年6月各領有行政院加發補貼4,500元）、
    獎助學金（長女於110年5月領有獎助學金6,000元、110年6
    月18日領有獎助學金6,000元、110年6月29日領有獎助學金
    23,900元）、保險給付（長女於110年8月領有保險給付16,
    710元）後，與其他扶養義務人即聲請人前妻分攤後之數額
    為定。據此計算，聲請人於清算程序開始後迄今，薪資、執
    行業務所得或其他固定，扣除自己及依法應受其扶養者所必
    要生活費用後，已無餘額，顯無消債條例第133條規定之不
    免責事由。又聲請人並未經手長女有關足球校隊獲得之獎助
    學金，故非蓄意於聲請調解時所提出之財產及收入狀況書上
    為不實之記載，且此並未造成債權人受有損害，亦未使程序
    發生重大延宕，自亦不該當消債條例第134條第8款規定之不
    免責事由，爰依法聲請裁定免責等語。
  ㈡台新國際商業銀行股份有限公司略陳：不同意聲請人免責。
    請本院詳察聲請人是否有消債條例第133、134條所定之不免
    責事由，諸如查詢其出入境資料以確認其是否有奢侈浪費或
    隱匿財產之行為，以昭司法公信等語
  ㈢滙豐（台灣）商業銀行股份有限公司略陳：不同意聲請人免
    責。聲請人清算程序終止，普通債權人分配總額為0元，請
    本院查調聲請人聲請清算前2年實際收入與支出之情況，以
    釐清其是否有符合消債條例第133條所定應不予免責之情事
    。又聲請人積欠多家債權銀行與資產公司信用卡及相關債務
    ，顯見其於未衡量自身之收入情況下負擔過重之債務，顯有
    消債條例第134條第4款所定應不予免責之情事。另請本院依
    職權查調聲請人聲請清算前2年迄今，有無出國搭乘國內外
    航線、投資投機性商品及往來券商之股票交易明細，以釐清
    其是否另有符合消債條例第134條其他款應不予免責之情事
    等語。
  ㈣中國信託商業銀行股份有限公司略陳：不同意聲請人免責。
    請本院查察聲請人是否有消債條例第133、134條所定之不免
    責事由。又聲請人每月可處分所得扣除自己及應受其扶養者
    所需生活費用後，已入不敷出，就超支部分係如何負擔？是
    否另有收入未列入財產及收入狀況說明書或有其他隱匿之事
    實？實有疑義，顯見其已然符合消債條例第134條第2、8款
    規定之不免責事由等語。
  ㈤遠東國際商業銀行股份有限公司略陳：不同意聲請人免責。
    法院應依消債條例第1條所定之立法宗旨衡平債權債務雙方
    之利益及各別應負擔之義務與責任，並依消債條例第136條
    規定依職權為公平、合理、有效且迅速之調查，確保清算免
    責程序審理之公正，故請本院依職權逕為調查聲請人有無構
    成消債條例第133、134條所定之不免責事由。又本院依消債
    條例第133、134條規定裁定聲請人不免責並確定後，其依消
    債條例第141、142條規定清償至一定數額，仍得向法院聲請
    免責，並非日後全無再為聲請免責之機會及管道，故請本院
    裁定聲請人不免責，以維權益等語。
  ㈥台北富邦商業銀行股份有限公司略陳：債權人因無法藉電子
    閘門獲悉聲請人近年來所得及財產變化之軌跡，進而掌握其
    是否惡意操弄之蹊蹺，故請本院予以查證聲請人是否確無其
    他收入來源？倘聲請人確無其他收入，則就清算免責將不為
    反對意思表示等語。
  ㈦兆豐國際商業銀行股份有限公司略陳：不同意聲請人免責。
    請本院審酌聲請人所陳報之前2年及現在之收入是否屬實、
    必要生活費用是否有浮報之虞；並審酌其是否有符合消債條
    例第133條規定之不免責事由。又為查明聲請人是否有消債
    條例第134條規定之不免責事由，請本院命聲請人提出前2年
    之所得財產清單及所有金融機構存摺交易明細，以資證明其
    聲請清算前2年財產所得變化情形符合法規範，並依職權審
    酌聲請人是否有該條規定之各款不免責事由等語。
  ㈦聯邦商業銀行股份有限公司略陳：不同意聲請人免責。法院
    應依消債條例第1條所定之立法宗旨衡平債權債務雙方之利
    益及各別應負擔之義務與責任，並依消債條例第136條規定
    依職權為公平、合理、有效且迅速之調查，確保清算免責程
    序審理之公正，故請本院依職權逕為調查聲請人有無構成消
    債條例第133、134條所定之不免責事由。又債權人於本件清
    算程序全未受償，請本院調查聲請人目前收入情形，依消債
    條例第133條規定裁定聲請人不免責等語。
  ㈧永豐商業銀行股份有限公司略陳：請本院依職權裁定等語。
  ㈨新光行銷股份有限公司略陳：不同意聲請人免責。聲請人無
    業無收入，每月卻能獨立負擔個人生活費18,720元及兩名子
    女扶養費12,362元，合計支出高達31,082元，此恐有隱匿財
    產收入之真實情況，顯符合消債條例第134條第8款所定之不
    免責事由，請本院予以不免責裁定等語。
  ㈩新加坡商艾星國際有限公司台灣分公司、滙誠第二資產管理
    股份有限公司均略陳：不同意聲請人免責。請本院依職權逕
    為調查聲請人有無構成消債條例第133、134條所定之不免責
    事由，如函查聲請人於開始清算前2年是否有申請失業補助
    、低收入戶補助或職業訓練補助等政府相關補助。倘本院輕
    易准予聲請人免責，則對債權人及努力工作按時還款之一般
    債務人甚或按期還款之更生債務人更顯不公，亦不符合消債
    條例所欲表彰之濟弱扶傾精神，是懇請本院予以不免責裁定
    ，以維司法正義及公平，並警惕聲請人應奮起努力工作清償
    債務等語。
  板信商業銀行股份有限公司、新光行銷股份有限公司則未就
    本院應否裁定聲請人免責表示意見。
四、經查：
  ㈠聲請人無消債條例第133條所定應不予免責之情事：
  ⒈聲請人是否有消債條例第133條所定應不予免責之情形，即
    應審認其是否合於「於清算程序開始後債務人有薪資、執行
    業務所得或其他固定收入，扣除自己及依法應受其扶養者所
    必要生活費用之數額後仍有餘額」及「普通債權人之分配總
    額低於債務人聲請清算前二年間，可處分所得扣除自己及依
    法應受其扶養者所必要生活費用之數額」此兩要件，此觀消
    債條例第133條規定自明。
  ⒉聲請人自陳其自本院裁定開始清算程序後迄今，因健康因素
    ，僅偶於身體狀況尚可時擔任工地臨時工，每月收入平均約
    5,000元，以現金領取，如加計由其實質支配之租屋補助每
    月4,000元，每月收入共計約9,000元等語，業據其提出郵局
    郵政存簿儲金簿內頁明細、收入切結書為憑（見本院卷第88
    至100、106頁），並有新北市政府社會局110年9月11日新北
    社助字第1101754315號函、勞動部勞工保險局110年9月14日
    保國三字第11010021220號函在卷可稽（見本院卷第40至41
    、57頁），應堪信為實。是聲請人於清算程序開始後迄今，
    薪資、執行業務所得或其他固定收入共計45,000元【計算式
    ：9,000×5＝45,000元】。
  ⒊聲請人主張其每月必要支出依新北市政府所公告之110年度
    新北市最低生活費之1.2倍計算即18,720元為定，經核符合
    消債條例第64條之2第1項規定；且依消債條例第43條第7項
    規定，聲請人若表明以行政院衛生福利部公布之最低生活費
    1.2倍計算必要支出，毋庸記載原因、種類及提出證明文件
    ，故聲請人上開主張應為可採。是聲請人於清算程序開始後
    迄今，必要生活費用共計為93,600元【計算式：18,720×5
    ＝93,600】。
  ⒋聲請人復主張其須扶養1名已成年仍在學之長女及1名未成年
    長子，每月實際支出之扶養費以消債條例第64條之2第2項所
    定受扶養者之必要生活費用（即新北市110年度每人每月最
    低生活費之1.2倍）經分別扣除其等之低收入戶補助（每人
    每月6,358元）、行政院加發補貼（110年6月各領有行政院
    加發補貼4,500元）、獎助學金（長女於110年5月領有獎助
    學金6,000元、110年6月18日領有獎助學金6,000元、110年6
    月29日領有獎助學金23,900元）、保險給付（長女於110年8
    月領有保險給付16,710元）後，與其他扶養義務人即聲請人
    前妻分攤後之數額為定等情，並提出郵政存簿儲金簿內頁明
    細附卷為憑（見本院卷第88至100頁），堪信為實。本院審
    酌聲請人長女固已成年，惟仍在學中，有其在學證明書為證
    （見清算卷第45頁），確有受扶養之必要，而聲請人長子尚
    未成年（年籍資料詳卷），亦有受扶養之必要。又聲請人主
    張支出之扶養費，係依消債條例第64條之2第2項所定受扶養
    者之必要生活費用（即新北市110年度每人每月最低生活費
    之1.2倍）經分別扣除上開低收入戶補助、行政院加發補貼
    、獎助學金、保險給付後，與其他扶養義務人即聲請人前妻
    分攤後之數額為定，自屬可採。據此計算，聲請人於清算程
    序開始後迄今即110年5月至9月每月支出之扶養費，長女部
    分依序為3,181元、0元、6,181元、0元、6,181元，長子部
    分依序為6,181元、3,931元、6,181元、6,181元、6,181元
    ，合計為44,198元【計算式：3,181＋0＋6,181＋0＋6,181
    ＋6,181＋3,931＋6,181＋6,181＋6,181＝44,198】
  ⒌準此，聲請人於清算程序開始後迄今，薪資、執行業務所得
    或其他固定收入45,000元，扣除自己及依法應受其扶養者所
    必要生活費用93,600元、44,198元後，已無餘額，與消債條
    例第133條所定「於清算程序開始後，債務人有薪資、執行
    業務所得或其他固定收入，扣除自己及依法應受其扶養者所
    必要生活費用之數額後仍有餘額」之要件即有未合，是該條
    所定「普通債權人之分配總額是否低於債務人聲請清算前2
    年間，可處分所得扣除自己及依法應受其扶養者所必要生活
    費用之數額」之要件，自無庸再予審酌。從而，聲請人無消
    債條例第133條所定應不予免責之情形，應堪認定。
  ㈡聲請人無消債條例第134條各款應不予免責之情事：
    依消債條例關於清算程序係以免責主義為原則，不免責為例
    外，倘債權人主張債務人有消債條例第134條各款所定不免
    責之情事，即應由債權人就債務人有合於上開各款要件之事
    實，提出相當之事證證明之。惟相對人既未具體說明或提出
    相當事證證明，且經本院依職權查悉聲請人於107年迄今均
    無出入境紀錄，有其出入境查詢結果在卷可稽（見本院卷第
    34至35頁），是本院依現有之證卷資料復查無聲請人有何符
    合消債條例第134條各款所規定之事由，自難認聲請人有何
    消債條例第134條所定應不免責之情事。
五、據上論結，本件聲請人既經法院為終結清算程序之裁定確定
    ，復無消債條例第133、134條所定之不應免責情形存在，揆
    諸首揭說明，應以裁定免除聲請人之債務，是本件聲請人應
    予免責，爰裁定如主文。
中    華    民    國   110    年    10    月    19    日
                  民事第二庭    法  官  楊雅萍
以上正本證明與原本無異。
如不服本裁定須於送達後10日內向本院提出抗告狀，並應繳納抗
告費新臺幣1000元。
中    華    民    國   110    年    10    月    19    日
                                書記官  蘇  泠